【裁判字號】    94,訴,756
【裁判日期】    950404
【裁判案由】    殺人未遂等
【裁判全文】
臺灣高雄地方法院刑事判決               94年度訴字第756號
公  訴  人  臺灣高雄地方法院檢察署檢察官
被      告  乙○○
指定辯護人  本院公設辯護人  戊○○
上列被告因殺人未遂等案件，經檢察官提起公訴（93年度偵字第
11716 號），本院判決如下：
    主  文
乙○○共同殺人，未遂，處有期徒刑年陸月。
    事  實
一、緣乙○○於民國91年間，因公共危險案件中意外燒傷自己後
    ，即有創傷後壓力症候群合併憂鬱情緒，自認為是怪物、遭
    他人嘲笑及出現自殺意念等情形。嗣於93年5 月19日1 時30
    許，在高雄縣林園鄉○○村○○路「沅昌釣蝦場」廁所內，
    因誤認丁○○以目光嘲笑其面貌，因而頓起殺機，先以「看
    什曉」（台語）怒罵之，繼夥同7 名姓名年籍不詳之已滿18
    歲男子基於殺人之犯意聯絡，進入丁○○與甲○○之包廂內
    ，乙○○及同夥7 名男子相繼持包廂內之酒瓶朝丁○○之頭
    部毆打，並怒斥「你敢給我照（台語），打給你死」，造成
    丁○○受有頭部外傷併後枕部裂傷長8 公分、左耳2 處裂傷
    共長1 公分之傷害，乙○○復手持自己所有，置放於口袋內
    之瑞士刀1 把，朝丁○○背部猛刺3 刀，口中叫罵「你照我
    ，我要給你死」（台語），致丁○○受有後背部多處刺傷共
    長6 公分，合併左側氣胸，乙○○旋即逃離現場，而丁○○
    經送醫救治始倖免於難。
二、案經丁○○訴由高雄縣警察局林園分局報請臺灣高雄地方法
    院檢察署檢察官偵查起訴。
    理  由
壹、程序方面
    證人丁○○、甲○○於警詢中及檢查事務官前，關於被告殺
    害丁○○之起因，被告持酒瓶毆打丁○○，及被告夥同6 、
    7 人持酒瓶毆打丁○○之陳述，有證據能力：
  (一)按被告以外之人（包括證人、鑑定人、告訴人、被害人及共
    同被告等）於檢察事務官、司法警察官或司法警察調查中所
    為之陳述，與審判中不符時，其先前之陳述具有較可信之特
    別情況，且為證明犯罪事實存否所必要者，得為證據，刑事
    訴訟法第159 條之2 定有明文。所謂「前後陳述不符」之要
    件，應就前後階段之陳述進行整體判斷，以決定其間是否具
    有實質性差異，惟無須針對全部陳述作比較，陳述之一部分
    有不符，亦屬之。
  (二)本件證人丁○○分別於警詢中、檢查事務官訊問時、本院審
    理時證稱：93年5 月19日1 時20分許，我及甲○○至廁所小
    便，在廁所遇到自稱小胖之男子，小胖之男子要離開廁所時
    對我說「看什曉」，約5 分鐘後，小胖之男子帶領6 、7 名
    男子走進我們唱歌的房間，小胖之男子就順手拿起房間地上
    之空酒瓶朝我頭上打，其他6 、7 名男子也拿起酒瓶往我頭
    部打（見警卷第1 頁反面及第2 頁），在廁所時，被告站在
    我旁邊，以為我在看他，他就很不爽的說「看什曉」，被告
    帶了7 個人進來我們包廂，每個人手上都有拿酒瓶，被告的
    朋友先拿酒瓶朝我的頭部打了一下，被告接著也拿酒瓶朝我
    的頭部打了一下，其他人也衝上來打我，有用酒瓶丟我（見
    偵查卷第7 、8 頁），當天在廁所時，他認為我看他一下，
    但我跟他說沒有，還跟他道歉，但是他尾隨進來，被告先拿
    酒瓶砸我的頭，其他的人拿酒瓶砸我，只有1 個砸到，其餘
    的沒有砸到等語（見本院95年3 月21日審理筆錄）；證人甲○○分別於警詢中、檢查事務官訊問時及本院審理時證稱：
    我與丁○○在廁所內遇到小胖之男子，小胖要離開廁所時向
    丁○○說「你照什曉」，自稱小胖者帶頭率6 、7 名不詳男
    子到我們唱歌之房間內，小胖用酒瓶往丁○○頭部打，其他
    6 、7 名同夥同時拿起酒瓶往丁○○頭上打（見警卷第6 頁
    ），被告帶了7 個人進來包廂，每個人都手拿酒瓶打丁○○
    （見偵查卷第8 頁），嗣於本院審理結證時改稱：被告沒有
    拿酒瓶砸證人丁○○的頭部，4 、5 個人拿酒瓶砸丁○○等
    語（見本院95年3 月21日審理筆錄），綜觀證人丁○○、甲○○於警詢中、檢查事務官訊問時及本院審理時之證述，證
    人丁○○於本院審理時就被告殺害丁○○之起因，證述較為
    模糊，而證人甲○○於本院審理時並未敘明被告殺害丁○○
    之起因，其次，證人甲○○就被告是否持酒瓶毆打丁○○，
    及被告夥同6 、7 人毆打丁○○之陳述，所言顯有前後陳述
    不符之情形，惟證人丁○○於警詢中、檢查事務官訊問時，
    與本院審理時就被告是否有持酒瓶砸丁○○頭部，及被告率
    領同夥6 、7 人持酒瓶砸證人丁○○之證述先後一致，核與
    證人甲○○於警詢中及檢查事務官訊問時之陳述相符，且證
    人甲○○於本院審理時亦證稱應以警詢中所言屬實，本院審
    酌證人丁○○、甲○○於案發後於警詢及檢查事務官訊問時
    所作之陳述，離案發時間最近，記憶猶新，故所作之陳述應
    較真實，客觀上有較為可信之特別情況，是依上揭規定，其
    等2 人於警詢中及檢查事務官訊問時之陳述，自得作為證據
    。
貳、實體方面
一、訊據被告乙○○固坦承於前揭時、地夥同6 、7 人持酒瓶毆
    打告訴人及單獨持瑞士刀刺傷被害人丁○○之事實，惟矢口
    否認有何殺人故意，辯稱：我沒有要讓被害人死的意思，我
    現在已經記不起來當時我說的話，如果我當天有講要讓被害
    人死，也沒有那個意思云云。辯護人則以：被告與被害人沒
    有仇隙，因而沒有殺人動機，案發時僅因被害人看了被告一
    眼，以致被告要教訓被害人，而被告傷害完被害人之後即行
    離開，顯見被告沒有殺人意圖，且自被害人之診斷書及邱綜
    合醫院函覆亦可知被告沒有殺人意圖等語，資為被告辯護。
    經查：
  (一)被告於93年5 月19日1 時20分許在「沅昌釣蝦場」廁所內，
    適有被害人丁○○進入廁所內，被告認為被害人看伊係嘲笑
    其面貌，怒斥「看什曉」，被害人當場向被告道歉，被告仍
    怒氣未消，遂率7 名男子至被害人包廂內，被告及7 名男子
    分持酒瓶砸被害人，被告復持瑞士刀刺擊被害人背部3 刀等
    情，業據證人即被害人丁○○於警詢及偵查中證稱：我遭7
    、8 名男子持酒瓶及瑞士刀殺傷... ，93年5 月19日1 時20
    分許，我及甲○○至廁所小便，在廁所遇到自稱小胖之男子
    ，小胖之男子要離開廁所時對我說「看什曉」，（見警卷第
    1 頁反面）；我去KTV 唱歌，在上廁所時，被告站在我旁邊
    ，以為我在看他，他就很不爽說「看什曉」，我與被告沒有
    仇恨，可能是被告整個臉都毀容，耳朵少了1 個，所以以為
    我在看他，就心生不滿（見偵查卷第7 、8 頁）；證人甲○○於警詢及陳稱：因我與丁○○在廁所內遇到小胖之男子，
    小胖要離開廁所時向丁○○說「你照什曉」，我們回到房間
    後小胖之男子就帶了6 、7 名男子進來持酒瓶及瑞士刀要殺
    丁○○（見警卷第6 頁）等語明確，自被告在廁所時不僅出
    言斥責被害人，嗣被害人回到自己包廂內後，被告仍不罷休
    ，復隨後追至被害人包廂內，持酒瓶及瑞士刀相向觀之，足
    認被告因遭被害人看上一眼而對被害人至為不滿，故以言語
    及舉動對其加害而施以報復等情至明。
  (二)被害人在「沅昌釣蝦場」包廂內遭被告夥同7 名男子持酒瓶
    毆打及被告持瑞士刀刺擊之事實，業據被告於本院準備程序
    中供稱：當天起衝突時，同朋友7 、8 人到告訴人的包廂找
    告訴人，我們圍在包廂裡面打被害人，7 、8 個人，有人拿
    酒瓶，我拿刀子，我拿著刀子朝被害人亂揮，我有拿酒瓶打
    被害人丁○○頭部等語（見本院94年12月21日準備程序筆錄
    ），核與證人丁○○於警詢中陳稱：小胖之男子帶領6 、7
    名男子走進我們唱歌的房間，小胖之男子就順手拿起房間地
    上之空酒瓶朝我頭上打，其他6 、7 名男子也拿起酒瓶往我
    頭部打（見警卷第1 頁反面、第2 頁）；我跟甲○○回自己
    的包廂，被告帶了7 個人進來我們包廂，每個人手上都有拿
    酒瓶，被告的朋友先拿酒瓶朝我的頭部打了1 下，被告接著
    也拿酒瓶朝我的頭部打了1 下，並說「要讓我死」，其他人
    也衝上來打我，也有用酒瓶丟我等語（見偵查卷第7 、8 頁
    ）；被告單手持酒瓶很大力由上往下砸我的頭部後枕部2 下
    ，酒瓶破掉，他砸我的頭時就有講要「打給你死」等語（見
    本院95年3 月21日審理筆錄）；及證人甲○○於警詢中陳稱
    ：小胖率6 、7 名男子到包廂內，其他6 、7 名同夥同時拿
    起酒瓶往丁○○頭上打（見警卷第6 頁）；被告帶了7 個人
    進來包廂，每個人都手拿酒瓶打丁○○，被告從他的口袋拿
    出瑞士刀，約有10公分長，他手持瑞士刀由上而下要刺丁○○（見偵查卷第8 頁）；當天被告在包廂內對丁○○說「我
    是通緝犯叫小胖，敢給我看，我就打給你死」，他進來就打
    丁○○，他以手握著瑞士刀，由上往下從背後刺，連刺3 下
    ，丁○○被刺的時候人是昏的，因為他先前就被傷害，流了
    很多血，被告拿刀子刺時，說「你照我，我要給你死」，當
    時被告拿刀子要刺丁○○，還有3 、4 個人抓住我，不讓我
    過去阻擋等語（見本院95年3 月21日審理筆錄）相符，當時
    被告除毆打被害人頭部外，尚有連續3 下朝背部行刺之動作
    ，此為不爭之事實，參以證人丁○○受有頭部外傷併後枕部
    裂傷長8 公分，後背部多處刺傷共長6 公分，合併左側氣胸
    ，左耳2 處裂傷共長1 公分等傷害，有邱綜合醫院93年5 月
    20 日 診斷證明書、94年10月18日邱醫字第94098 號函各1
    份在卷可稽。而被告當時率領姓名年籍不詳男子至包廂毆打
    被害人之人數，被告與被害人、證人甲○○於警詢及本院審
    理時均稱6 、7 名，而被害人與證人甲○○於偵查中證稱有
    7 名，被告亦坦承夥同6 、7 人進入包廂，是應以被害人及
    證人甲○○於偵查中所言，被告率同7 名男子毆打被害人較
    為可信。而該7 名不詳男子既知被告與被害人結怨，又率人
    前去被害人包廂內尋仇報復，竟仍隨被告前往，且進入包廂
    內立即持酒瓶毆打被害人頭部，其後見被告持刀刺被害人時
    ，復攔阻證人甲○○前去救援被害人，足見與被告有共同犯
    意聯絡至明。是被告確率7 名不詳男子進入被害人包廂內持
    酒瓶及瑞士刀行兇，被害人除遭被告及7 名不詳男子持酒瓶
    打傷頭部，亦遭被告以瑞士刀刺向被害人背部致刀子穿破背
    部進入後胸腔等身體要害部位之事實，堪以認定。
  (二)按刑法上殺人與傷害罪之區別，應以加害人有無殺意為斷，
    以戕害他人生命之故意，著手於刺殺之實行而未發生死亡之
    結果，為殺人未遂；倘無使人喪失生命之故意，僅在使其身
    體、健康受到傷害，則為傷害罪，二罪皆發生傷害之結果，
    祗其主觀犯意及身體傷害程度不同而已。被害人所受傷害之
    程度及部位，固不能據為認定有無殺人犯意之唯一標準，但
    被害人所受傷害之程度、部位，及加害人之下手情形如何，
    於審究犯意方面，仍不失為重要參考（最高法院20年非字第
    104 號判例、87年度臺上字第4494號判決要旨參考）；又按
    殺人未遂與傷害之區別，應以實施加害時，有無殺意為斷，
    不能因與被害人無深仇大恨，即認無殺人之故意；被害人所
    受之傷害程度，雖不能據為認定有無殺意之唯一標準，但加
    害人之下手情形如何，於審究犯意方面，仍不失為重要參考
    資料；至其殺意之有無，雖不以兇器之種類及傷痕之多少等
    ，為絕對之認定標準，但加害人下手之部位、用力之程度，
    仍非不可藉為判斷有無殺意之心證依據（最高法院74年度臺
    上字第6585號、84年度臺上字第3179號、87年度臺上字第31
    23號判決要旨參照）。查：
  1.被告持以刺殺告訴人丁○○之瑞士刀，雖未扣案，然瑞士刀
    為鋼製材質，連刀柄比1 枝筆再長一點，業經被告於本院審
    理時供承在卷，且該瑞士刀長度約10公分，亦據證人甲○○
    於偵查中及本院審理時證述明確，是該把瑞士刀連刀柄長約
    10公分，應可認定。
  2.查人體之腦部構造精緻細密，是多個維持生命的重要器官反
    射活動之控制中心，又人體胸、背部，其內附藏有心臟、肺
    臟等重要臟器，以銳利之尖刀猛力刺擊，極易致人於死，此
    應為眾所周知之事實，被告為智識健全之成年人，自不能諉
    為不知。被告持酒瓶向被害人後腦毆打後，被害人僅餘一點
    意識，此據證人即被害人證述在卷，而被害人既已無力反抗
    ，被告緊接持尖端銳利之瑞士刀接續刺向被害人之背部3 刀
    ，致被害人併發左側氣胸之傷害，顯已傷及重要器官，如稍
    事遲延，則已危及生命。而折疊式瑞士刀連刀柄全長約10公
    分，已認定如前，被害人所受傷勢既傷及肺部，足見被告刺
    擊被害人時，刀刃部分已深及被害人體內，方能傷及肺部，
    顯見被告下手時力道猛重，且參以被告以酒瓶毆打被害人後
    枕部及以瑞士刀刺擊被害人背部時，口中均怒斥「給你死」
    等語，足見被告以酒瓶毆打被害人及持刀朝被害人刺殺3 刀
    之際，下手之兇狠、殺意之堅定，是以被告於持酒瓶毆打告
    訴人頭部及持刀刺殺被害人背部此等足以致命之部位時，確
    有致告訴人於死之犯意，至為灼然。否則，以被告所持之瑞
    士刀長度非長，被告如無殺人故意，被害人應僅有皮膚撕裂
    傷之傷害而已。又本件倖因被害人及時送醫急救，而未發生
    死亡結果，但不能因此認為被告於行為時即無殺人之犯意。
    被告辯稱無殺人之犯意，而為傷害犯行云云，顯難與被告表
    現其外之客觀行為相稱，應屬避重就輕之詞，不足採信。
  3.邱綜合醫院固曾向本院函稱：患者丁○○係於93年5 月19日
    由建祐醫院因頭部外傷病後枕部裂傷長8 公分、後背部多處
    刺傷共長6 公分、左耳2 處裂傷共長1 公分、右足裂傷長2
    公分轉至本院入院治療，到院當時生命跡象穩定並無立即性
    之生命危險，若無立即治療，氣胸惡化當然有可能危及生命
    等語，此有該院94年10月18日邱醫字第94098 號函1 紙在卷
    可參，然此乃該院就被害人於就醫診療後所為之意見，自無
    從單憑此據以認定被告行為當時無殺人之犯意，故尚不得為
    被告有利之認定。
三、核被告所為，係犯刑法第271條第2項、第 1項之殺人未遂罪
    。被告與7 名姓名年籍不詳男子間，就上揭殺人未遂犯行，
    有犯意聯絡及行為分擔，均為共同正犯。被告已著手於殺人
    行為之實施，因告訴人經送醫急救後，始未生死亡之結果，
    其行為尚屬未遂，爰依刑法第26條前段之規定減輕其刑。又
    被告因遭火災燒傷後，即自認為是怪物、遭他人嘲笑、出現
    自殺意念，因而至國軍左營醫院精神科就醫，診斷為創傷後
    壓力症候群合併憂鬱情緒，此有國軍左營醫院附設民眾診療
    服務處94年3 月30日診斷證明書附卷可稽，事發之時被告主
    觀上認為遭告訴人取笑，因而引發心理痛苦及敵視，且因飲
    酒使其衝動控制力更薄弱，遂以激動之行為表達其不滿，然
    被告犯後已頗有悔意，於本院審理時當庭向被害人致歉，有
    本院95年3 月21日審理筆錄可稽，況被害人於本院審理時已
    表示不願追究被告之犯行，本院認被告犯罪之情狀顯可憫恕
    ，縱科以最低度之刑仍嫌過重，爰依刑法第59條規定酌減其
    刑。爰審酌被告於酒後，僅因被害人看其一眼，即夥同7 名
    男子持酒瓶毆打被害人之頭部及刀刺被害人之背部要害，其
    行為惡劣，幸經他人將被害人送醫，被害人始倖免於死，惟
    念其犯後頗有悔意，於本院審理時並當庭向被害人致歉，被
    害人亦表示不願追究等一切情狀，量處如主文所示之刑。另
    被告及同夥7 名男子持以殺害被告之酒瓶，雖為本件犯罪所
    用之物，然係被告及同夥7 名男子在案發現場隨手取得，非
    被告及同夥7 名男子所有，業據證人丁○○、甲○○在本院
    審理時證述明確，依法不得宣告沒收；另被告用以刺殺被害
    人之瑞士刀雖為被告所有供犯罪所用之物，惟未據扣案，且
    已遭被告丟棄，業據被告於審理中供述在卷，亦不予宣告沒
    收，附此敘明。
參、不另為不受理諭知之部分：
一、公訴意旨另以：被告乙○○於93年5 月19日1 時30許，在高
    雄縣林園鄉○○○村○○路「沅昌釣蝦場」內，因細故與告
    訴人丁○○發生口角，被告乙○○取出口袋內之瑞士刀，朝
    告訴人丁○○背部猛刺，致告訴人丁○○受有左足裂傷之傷
    害，告訴人丁○○同行之友人告訴人甲○○前往阻擋，亦遭
    被告乙○○持上開瑞士刀刺傷，致告訴人甲○○受有右手切
    割傷及左手擦傷之傷害，因認被告涉有刑法第271 條第2 項
    、第1 項之殺人未遂罪及第277 條第1 項之普通傷害罪罪嫌
    。
二、按刑法第284 條第1 項、第277 條第1 項之罪，須告訴乃論
    ，刑法第287 條前段定有明文。次按告訴乃論之罪，告訴人
    於第一審辯論終結前，得撤回其告訴；又告訴經撤回者，法
    院應諭知不受理之判決，且得不經言詞辯論為之。刑事訴訟
    法第238 條第1 項、第303 條第3 款、第307 條分別定有明
    文。
三、訊據被告持刀刺傷告訴人丁○○之左足部分坦承不諱，亦經
    證人即告訴人丁○○於本院審理時證稱：左足傷勢是因為被
    告摔倒刀子插到我的腳等語，核與證人甲○○於本院審理時
    證稱：被告是刺丁○○的背部，他先刺1 下... ，被告又連
    刺2 下等語（見本院95年3 月21日審理筆錄）相符，顯見被
    告基於殺人犯意持刀殺害告訴人時，所刺擊之部位係告訴人
    之背部，而不包括告訴人之左足，是告訴人左足裂傷係因被
    告過失傷害所造成至明，被告此部分所為，應係犯刑法第
    284 條第1 項之過失傷害罪，公訴意旨認被告係涉犯刑法第
    271 條第2 項、第1 項之殺人未遂罪嫌，容有誤會。
四、本件被告因犯刑法第284 條第1 項過失傷害罪及第277 條第
    1 項之普通傷害罪，依上開規定，須告訴乃論，惟告訴人丁○○於94年12月21日以書面撤回告訴，告訴人甲○○亦於本
    院審理中以言詞聲明撤回告訴，被告所犯上開2 罪，本均應
    依刑事訴訟法第303 條第3 款之規定之意旨為不受理之諭知
    ，惟公訴人認被告過失傷害告訴人丁○○及傷害甲○○部分
    與論罪科刑部分分別為事實上一罪及想像競合犯之裁判上一
    罪關係，依照首開說明，本件傷害部分，爰不經言詞辯論，
    併與過失傷害部分，均不另為不受理之諭知。
據上論斷，應依刑事訴訟法第299 條第1 項前段，刑法第28條、
第271 條第2 項、第1 項、第26條前段、第59條，判決如主文。
本案經檢察官丙○○到庭執行職務。
中    華    民    國    95    年    4     月    4     日
                  鳳山刑事第1 庭審判長法  官  陳志銘
                                      法  官  林永村
                                      法  官  林芳華
以上正本證明與原本無異。
如不服本判決，應於判決送達後10日內，向本院提出上訴狀。
                                      書記官  賴佳慧
中    華    民    國    95    年    4     月    4     日
附錄本案論罪科刑法條
刑法第271條
殺人者，處死刑、無期徒刑或 10 年以上有期徒刑。
前項之未遂犯罰之。
預備犯第 1 項之罪者，處 2 年以下有期徒刑。


司法院資訊處製作；財團法人民間司法改革基金會備份。
